---
title: "Trabajo final"
format: html
editor: visual
---

### ***1 - Introducción***

La NBA es la mejor liga de basket del mundo y en lo que ha sido su evolución a lo largo de la historia las estadísticas han jugado un papel muy importante. A dia de hoy las estadisticas son el principal susutento a la hora de tomar decisiones deportivas, buscando maximizar la eficiencia y sacar el máximo provecho de cada jugada. Para esto se hace un relevamiento de cada estadistica, desde las más básicas, como puede ser el conteo de puntos, asistencias y rebotes, hasta las más avanzadas, que pueden incluir calculos matemáticos bastante complejos.

Uno de los grandes momentos de cada temporada de la NBA es juego de las estrellas (All Star Game), que es un partido que se realiza poco después de la mitad de la temporada donde los jugadores que están teniendo una actuación destacada en la temporada son seleccionados para jugar un partido entre ellos. Esto significa un gran logro para cualquier jugador, algunos que ya son habituales en este tipo de partidos, otros son seleccionados para este partido unas pocas veces en su carrera y la gran mayoría jamás llegan a jugar uno. La selección de los jugadores que participan del All Star no es sencilla y se hace a través de cuatro ramas que votan a quienes consideran los mejores: el público, los jugadores y un grupo de periodistas especializados seleccionan a los 5 titulares de cada conferencia, mientras que los siete suplentes de cada equipo son elegidos por votación de todos los entrenadores de la liga.

Con este trabajo estudiaremos la relación entre algunas estadisticas individuales y la selección de un jugador para el All Star a través de un modelo de clasificación que permita asignarle a un jugador una probabilidad de ser seleccionado al All Star según sus estadisticas de la temporada. ¿Existe una combinación de estadisticas que permita explicar la selección de un jugador al All Star o influyen otros factores que no tienen que ver con los datos?

Para responder esta pregunta se realizaremos un análisis exploratorio de los datos, se entrenará un modelo de Random Forest para clasificar jugadores como All-Star o No All-Star y se desarrollará una aplicación Shiny que permita estimar dicha probabilidad de forma interactiva.

```{r}
library(tidyverse)
library(ggplot2)
library(rpart)
library(rpart.plot)
```

### *2 - Carga de datos*

```{r}
datos <- read_csv("data/nba_players.csv")
```

### *3 - Exploracion inicial de los datos*

```{r}
glimpse(datos)
```

```{r}
summary(datos)
```

```{r}
stats5 <- datos %>% 
  select(PTS, TRB, AST, STL, BLK)
```

### *4 - Limpieza y preparación*

### 

*5 - Análisis descriptivo*

### *6 - Modelos predictivos*

### *7 - Evaluación de modelos*

### *8 - Conclusiones*
